【裁判字號】    89,訴,2324
【裁判日期】    891228
【裁判案由】    清償債務等
【裁判全文】
臺灣高雄地方法院民事判決  八十九年度訴字第二三二四號
    原      告  乙○○
    訴訟代理人  吳小燕律師
    被      告  福盈通運股份有限公司  設高雄市○○區○○路六三號
    法定代理人  甲○○        .
    訴訟代理人  王進勝律師
                吳賢明律師
                黃淑芬律師
右當事人間清償債務等事件，本院判決如左：
    主      文
原告之訴及其假執行之聲請均駁回。
訴訟費用由原告負擔。
    事      實
甲、原告方面：
  一、聲明：被告應返還原告新台幣（下同）七十萬元整，及自本起訴狀繕本送達之
      翌日起至清償時止，按年息百分之五計算之利息；訴訟費用由被告負擔；原告
      願供擔保，請准宣告假執行。
  二、陳述：
    (一)原告向被告借牌，以被告名義向唐榮鐵工廠股份有限公司（下簡稱唐榮公司）
      承攬貨櫃運卸作業工作，並於民國八十六年七月四日、八十八年十二月十日以
      被告名義分別提供五十萬元、廿萬元作為上開承攬契約之履約保證金，而上開
      契約已完工結束，被告亦已領取其中一筆五十萬元之定期存單，另二十萬元待
      領取中，故原告以被告名義提供之上開履約保證金七十萬元，並非被告應得之
      利益，是依不當得利法律關係請求被告返還該七十萬元。
    (二)對被告抗辯所為之陳述：
      (1)按民法第七三七條規定「和解有使當事人所拋棄之權利消滅及使當事人取得
        和解契約所訂明權利之效力」，茲被告所稱車禍賠償金三十萬元一事，依和
        解書所載，該三十萬元係被告應負之賠償款，原告則負擔四十五萬元，原告
        自無承擔其三十萬元賠償款之理。
      (2)被告欲以另件車禍賠償款主張抵銷，惟原告固為車牌號碼ＸＰ－八二一曳引
        車之車主，惟車輛係靠行於被告公司，原告亦向其繳交靠行費，依法其為司
        機謝茂盛之形式上僱用人，更為ＸＰ－八二一曳引車意外事故保險之保險人
        。司機謝茂盛因車禍，兩造參與和解，被告公司負責賠付卅萬元，原告負責
        賠付四十五萬元，和解書記載甚明。被告若不甘負擔，應向「為侵權行為之
        受僱人」即謝茂盛求償，而非原告。故被告抗辯就求償權三十萬元扺銷云云
        ，並無理由。
  三、證據：提出唐榮公司八九唐鋼運字第二０三二號函一件、高雄地方法院郵局第
      五四００號存證信函一件、和解書一件、存摺二件、存證信函一件為證。
乙、被告方面：
  一、聲明：如主文所示。
  二、陳述：
    (一)被告原並不知有系爭履約保證金之存在，究竟履約保證金若干？並不知情，原
      告如主張有七十萬元之履約保證金，應舉證證明之，又被告迄今未曾向訴外人
      唐榮公司領取系爭履約保證金，益無所謂不當得利。況系爭履約保證金之提供
      及領取，係因被告與訴外人唐榮鐵工廠股份有限公司之承攬契約之約定。原告
      與被告就上開承攬契約，存有借牌關係，亦為原告於訴訟上所自認，縱被告領
      取上開履約保證金，亦為基於與唐榮公司之承攬契約，並非不當得利至明。
    (二)按被告與原告間並無僱傭關係存在，客觀上即非由被告公司所使用，業據原告
      自認，原告係自行在外承攬業務並收取費用，原告既非為被告服勞役而受監督
      ，被告原不負僱用人之連帶損害賠償責任，被告礙於法令規定，且為幫助原告
      與其被害人達成民事和解，而與原告共同出名，與該被害人成立和解，並因而
      代償三十萬元，被告既不用負損害賠償責任，該支出之三十萬元乃幫助原告而
      支出，原告自應返還，從而被告自得主張與上開七十萬元抵銷。
    (三)次按受僱人因執行職務，不法侵害他人權利者，由僱用人與行為人連帶負損害
      賠償責任。民法第一百八十八條第一項前段定有明文。而僱用人依該條項之規
      定賠償損害者，依同條第三項之規定，對實際為侵權行為之受僱人有求償權。
      退步言之，縱被告於和解書上約定給付受害人三十萬元，惟依上開規定，被告
      仍請求原告返還，被告自得以該三十萬元之債權與被告上開七十萬債權抵銷。
    理      由
一、本件原告主張原告向被告借牌，以被告名義向唐榮公司承攬貨櫃運卸作業工作，
    並於八十六年七月四日、八十八年十二月十日以被告名義分別提供五十萬元、廿
    萬元作為上開承攬契約之履約保證金，而上開契約已完工結束，被告亦已領取其
    中一筆五十萬元之定期存單，另二十萬元待領取中，故原告以被告名義提供之上
    開履約保證金七十萬元，並非被告應得之利益，是依不當得利法律關係請求被告
    返還該七十萬元等語。
二、被告則以否認有系爭履約保證金之存在；且被告並未向訴外人唐榮公司領取系爭
    履約保證金；況系爭履約保證金之領取，係因被告與訴外人唐榮公司之承攬契約
    之約定，並無不當得利。又按被告與原告間並無僱傭關係存在，客觀上即非由被
    告公司所使用，業據原告自認，原告係自行在外承攬業務並收取費用，原告既非
    為被告服勞役而受監督，被告原不負僱用人之連帶損害賠償責任，故被告與原告
    共同出名，而與該被害人成立和解，並因而代償三十萬元，原告自應返還；退步
    言之，縱被告應負僱佣人責任，惟依民法第一百八十八條第三項規定，被告就該
    三十萬元對原告仍有求償權，是被告以該三十萬元之債權與被告上開七十萬債權
    抵銷等語置辯。
三、原告主張伊向被告借牌，以被告名義向唐榮公司承攬貨櫃運卸作業工作之事實，
    業據被告於八十九年十一月二日答辯狀自認稱：「系爭履約保證金之提供及領取
    ，係因被告與訴外人唐榮鐵工廠股份有限公司之承攬契約之約定。原告與被告就
    上開承攬契約，存有借牌關係」等語，可信原告此之主張為真實。
    又原告主張就上開承攬契約其於八十六年七月四日、八十八年十二月十日以被告
    名義分別提供五十萬元、廿萬元作為上開承攬契約之履約保證金，而上開契約已
    完工結束，被告亦已領取其中一筆五十萬元之定期存單，另二十萬元待領取中等
    情，業據其提出而被告所不爭之唐榮公司八九唐鋼運字第二０三二號函、高雄地
    方法院郵局第五四００號存證信函、存摺、存證信函為證，依上開被告於八十九
    年八月二十四日寄予原告之存證信函上載「今吳先生向本公司發函請求退還七十
    萬元履約保證金，懇請貴律師發函告知吳先生，該筆保證金尚未領取」等語，堪
    信被告應知有七十萬元履約保證金存在之情事；又依唐榮公司八九唐鋼運字第二
    ０三二號函上載「福盈通運股份有限公司與本廠簽訂之承運合約，業於八十九年
    四月十一日期滿解約，經查其所繳交之履約保證金，其中一筆新台幣五十萬元之
    定期存單（存單：台灣銀行五甲分行，號碼：0000000）已領走，另以支
    票繳交之新台幣二十萬元，目前暫存於本廠待領取中」等語，亦可認被告確已領
    走該五十萬元之定期存單無訛，原告此之主張為真實，被告空言否認有系爭履約
    保證金之存在及向訴外人唐榮公司領取系爭履約保證金云云，並無可採。
四、本件兩造間既有借牌之法律關係，而被告既同意原告以其名義向訴外人唐榮公司
    承攬上開貨櫃運卸作業工作，應認原告係經被告授權之代理人，是原告以本人即
    被告名義與訴外人唐榮公司訂定上開承攬契約，依民法第一百零三條第一項規定
    ，該承攬契約依法應直接對被告發生效力，亦即上開承攬契約成立於訴外人唐榮
    公司與被告之間。準此被告領取該五十萬元之定期存單，係基於上開承攬契約，
    並非無法律上之原因，且被告所受領者係五十萬元之「定期存單」，而非五十萬
    元之「金錢所有權」，是原告依不當得利請求被告返還五十萬元部分，即無理由
    ，應予駁回。
    另上開二十萬元支票部分，被告既未領取，並未受有利益，且該支票縱由被告領
    取，依上揭所述，亦非無法律上之原因，職是，原告依不當得利規定請求被告返
    還二十萬元部分，亦無理由，應併予駁回。
五、原告之訴既經駁回，其假執行之聲請即失所附麗，應併予駁回。
六、本件判決之基礎已臻明確，兩造其餘之主張攻擊、防禦方法及舉證，核與判決礎
    無影響，爰不一一論述，併此敘明。
七、結論：原告之訴為無理由，依民事訴訟法第七十八條，判決如主文。
中      華      民      國    八十九    年    十二    月      二十八    日
                              臺灣高雄地方法院民事第六庭
~B法      官  曾吉雄
右為正本係照原本作成。
如不服本判決，應於送達後廿日內，向本院提出上訴狀並表明上訴理由，如於本
判決宣示後送達前提起上訴者，應於判決送達後十日內補提上訴理由書（須附繕本）。
中      華      民      國    八十九    年    十二    月      二十八    日
~B法院書記官  林國龍


司法院資訊處製作；財團法人民間司法改革基金會備份。
